臺灣高等法院民事判決　　　　　　　　　99年度建上字第62號
上　訴　人　蔡明錫
　　　　　　黃俊瀚
　　　　　　雷斌泰
　　　　　　朱仲之
　　　　　　蔡天福
共　　　同
訴訟代理人　黃淑琳律師
上　訴　人　庭佳建設股份有限公司
法定代理人　郭素卿
訴訟代理人　林廷隆律師
上列當事人間請求損害賠償事件，兩造對於中華民國99年 4月14
日臺灣板橋地方法院97年度建字第 102號第一審判決各自提起上
訴，蔡明錫等並為訴之追加，經本院於100年8月16日言詞辯論終
結，判決如下：
    主      文
兩造之上訴及蔡明錫、黃俊瀚、雷斌泰、朱仲之、蔡天福追加之
訴均駁回。
第二審訴訟費用由兩造各自負擔；追加之訴訴訟費用由蔡明錫、
黃俊瀚、雷斌泰、朱仲之、蔡天福負擔。
    事實及理由
一、本件上訴人蔡明錫、黃俊瀚、雷斌泰、朱仲之、蔡天福（下
    稱蔡明錫等五人）在原審起訴，原係依民法第184條第1項前
    段規定請求（見原審卷(二)74頁背面），嗣於本院追加併依同
    條第 2項規定請求擇一為有利之判決（見本院卷73頁背面）
    。經核上開追加之訴與原訴部分之主要爭點具有共同性，證
    據資料亦得相互援用，即二者之基礎事實同一，合於民事訴
    訟法第446條第1項但書、第255條第1項第2款之規定， 自應
    准許蔡明錫等五人為上開訴之追加，合先敘明。
二、上訴人即被上訴人蔡明錫等五人主張：伊等所有門牌號碼臺
    北縣板橋市自強新村61-1號1樓至5樓房屋（下稱系爭房屋）
    坐落在臺北縣板橋市○○段717地號土地（下稱717地號土地
    ）上，於民國（下同）70年間即已建築完成。對造上訴人庭
    佳建設股份有限公司（下稱庭佳公司）取得台北縣政府核發
    94年板建字第522號建造執照後，於95年間在鄰地即同段718
    地號土地（下稱 718地號土地）上起造房屋（下稱新建房屋
    ），至96年 7月間完工交屋時，伊等發現系爭房屋已嚴重傾
    斜，該大樓頂部更與新建房屋大樓頂部碰撞接觸，影響系爭
    房屋之結構安全。經伊等委請臺灣省建築師公會臺北縣（已
    改制為新北市，下同）辦事處鑑定認為上開傾斜現象，係因
    鄰房即新建房屋施工中擾動土壤所造成，並已損及系爭房屋
    之結構安全，其修復費用估計為新臺幣（下同）810萬9,990
    元。系爭房屋之傾斜，係因庭佳公司施工不當，及未進行必
    要之防護措施所致，伊等已於97年5月8日致函庭佳公司請求
    於 5日內出面協調回復原狀及賠償損害事宜，惟庭佳公司於
    同年月 9日收受該函後，竟覆函表示拒絕賠償等情，爰依民
    法第184條第1項前段、（嗣追加第2項）、第214條之規定，
    求為判命庭佳公司給付810萬9,990元並加付法定遲延利息之
    判決。（原審判決庭佳公司應給付蔡明錫等五人280萬9,000
    元及自97年5月15日起，至清償日止，按年息5%計算之利息
    ；而駁回蔡明錫等五人其餘之訴。兩造對其敗訴部分聲明不
    服，各自提起上訴）。上訴及答辯聲明求為判決：(一)原判決
    關於不利蔡明錫等五人部分廢棄。(二)上開廢棄部分，減縮請
    求庭佳公司應再給付249萬1,000元及自97年 5月15日起，至
    清償日止，按年息5%計算之利息。(三)願供擔保，請准宣告假
    執行。(四)庭佳公司之上訴駁回。
    被上訴人即上訴人庭佳公司則以：伊為新建房屋之起造人，
    於新建房屋開始施工前之94年4月5日，即已委託中華民國建
    築技術學會鑑定，測得系爭房屋北側外牆向北傾斜3.12公分
    、東側外牆向東傾斜5.68公分、西側外牆向東傾斜3.52公分
    ，足見系爭房屋在新建房屋興建之前，即有傾斜之情形。系
    爭房屋之傾斜原因，係因其基礎結構有兩種型式，造成建築
    物不均勻沈陷，及其基礎結構建築在軟弱地層所造成，與新
    建房屋之興建無關。新建房屋開挖深度較諸系爭房屋開挖深
    度為淺，不可能造成土壤擾動之情形。伊於新建房屋施工前
    ，已施作地質改良，並於基礎開挖採「筏式基礎」，且於基
    礎開挖前，在開挖範圍四周施作鋼軌樁、襯木板等擋土設施
    ，即已依建築法之規定，對系爭房屋作防護其傾斜或倒壞之
    措施，自無過失，故伊就系爭房屋之傾斜，不負損害賠償責
    任等語，資為抗辯。答辯及上訴聲明求為判決：(一)蔡明錫五
    人之上訴及追加之訴均駁回。(二)原判決關於不利庭佳公司部
    分廢棄。(三)上開廢棄部分，蔡明錫等五人在第一審之訴及假
    執行之聲請均駁回。
三、經查蔡明錫等五人主張伊等所有系爭房屋坐落在 717地號土
    地上，於70年間即已建築完成；庭佳公司取得台北縣政府核
    發94年板建字第522號建造執照後，於95年間在鄰地即718地
    號土地上起造新建房屋，至96年 7月間完工交屋時，系爭房
    屋之大樓頂部已與新建房屋大樓頂部碰撞接觸，而有傾斜情
    形；又蔡明錫等人於97年5月8日致函庭佳公司請求於 5日內
    出面協調回復原狀及賠償損害事宜，庭佳公司已於同年月 9
    日收受該函，但覆函表示拒絕賠償等情，業據其提出建物登
    記謄本、台灣省建築師公會台北縣辦事處鑑定報告、黃淑琳
    律師事務所函及掛號郵件收件回執、林廷隆律師事務所函為
    證（見原審調字卷 7至17、23至25頁），且為庭佳公司所不
    爭執（見原審卷(二)49頁背面、66頁），自堪信為真實。
四、按違反保護他人之法律，致生損害於他人者，負賠償責任，
    民法第184條第2項前段定有明文；所謂違反保護他人之法律
    ，係指以保護他人為目的之法律，亦即一般防止妨害他人權
    益或禁止侵害他人權益之法律而言（最高法院95年度台上字
    第1174號判決參照）。又建築法第69條規定：「建築物在施
    工中，鄰接其他建築物施行挖土工程時，對該鄰接建築物應
    視需要作防護其傾斜或倒壞之措施。挖土深度在 1公尺半以
    上者，其防護措施之設計圖樣及說明書，應於申請建造執照
    或雜項執照時一併送審」，係為防止建築物施工造成鄰接建
    築物之傾斜或倒壞，自係以保護他人為目的之法律，故若於
    建築物施工時，因違反上開規定，致鄰接建築物傾斜或倒壞
    者，自應依民法第184條第2項前段之規定，對鄰接建築物之
    所有權人負賠償責任。經查：
    (一)系爭房屋於庭佳公司起造新建房屋前之94年4月5日，即經
      鑑定測量而有傾斜情形，其東側外牆往東傾斜5.68公分、
      西側外牆往東傾斜3.52公分、北側外牆往北傾斜3.12公分
      ，業據庭佳公司提出中華民國建築技術學會鑑定報告書為
      證（見原審卷外放證物第 3頁），並有台灣省土木技師公
      會傾斜鑑定報告書之記載足按（見本院卷外放證物4、5頁
      ），亦為兩造所不爭執（見原審卷(二)49頁背面、50頁）。
      又經原審囑託台灣省土木技師公會鑑定結果，系爭房屋於
      新建房屋興建完成後之98年10月 4日，其東側外牆往東傾
      斜12.1公分、西側外牆往東傾斜11.3公分、北側外牆往北
      傾斜 4.2公分，亦有台灣省土木技師公會傾斜鑑定報告書
      足按（見本院卷外放證物4、5頁），足見系爭房屋於新建
      房屋開始興建後，仍繼續發生傾斜之情況。
    (二)雖經原審囑託台灣省土木技師公會鑑定結果認為：「造成
      原告房屋（指系爭房屋）傾斜之原因：(一)本建築物基礎結
      構有兩種型式，造成建築不均勻沈陷。…本建築物基礎結
      構有兩種型式：1.地下室建築結構為連梁基礎；2.地下室
      以外基礎結構為獨立基腳。按東北側地下室基礎結構為連
      梁基礎，勁度較西側基礎為獨立基腳來得強。地下室基礎
      深度2.2公尺，地下室以外 6個獨立基礎深度1.5公尺，經
      70年1月7日完工使用至今產生本建築物不均勻沈陷。(二)本
      建築基礎結構建築在軟弱地層。…」，有上開傾斜鑑定報
      告書可查（見原審卷外放證物5、6頁）。庭佳公司則執此
      抗辯系爭房屋之傾斜，與伊起造新建房屋無關云云。惟查
      ，新建房屋起造前，即已委託日太興工程有限公司作成地
      質鑽探及試驗分析報告內載：「…4.本基地之液化潛能評
      估顯示，有可能產生液化破壞之危險，建議應進行地質改
      良工法，減少液化破壞之危險，亦可維持鄰近環境開挖之
      穩定安全性。…7.本基地在開挖作業上，如何維護本基地
      開挖施工之安全，並減少對鄰地環境之不良影響極為重要
      。因此建議於可能受開挖施工影響之區域範圍內，裝設開
      挖施工安全監測系統，定期觀測並隨時掌握施工狀況，必
      要時立即採取適當之補救措施，以確保本身之施工安全，
      以及維護環境之安全」，並提出於台北縣政府工務局，業
      經本院向台北縣政府工務局調取該報告可按（見本院卷40
      、42頁）。足見庭佳公司於起造新建房屋前，即已知悉新
      建房屋所坐落之土地，有可能產生液化破壞之危險，並有
      可能對鄰地造成不良影響，自應依建築法第69條之規定，
      對於鄰接建築物作防護其傾斜或倒壞之必要措施。雖新建
      房屋之基礎開挖係採「筏式基礎」，並於基礎開挖前，於
      開挖範圍四周施打擋土設施─鋼軌樁及襯木板，係屬對鄰
      接建築物防護傾斜或倒壞之措施，業經本院向台北縣政府
      工務局函查屬實，有該局99年9月1日北工施字第09906650
      79號函可稽（見本院卷33、34頁）。惟庭佳公司未依上開
      分析報告建議，於可能受開挖施工影響之區域範圍內，裝
      設開挖施工安全監測系統，定期觀測並隨時掌握施工狀況
      ，必要時立即採取適當之補救措施，顯見其所作防護措施
      尚有不足。參諸鑑定證人徐武雄在本院到場證述：「系爭
      房屋在被上訴人（指庭佳公司）興建房屋之前，就已經有
      傾斜現象，是因系爭房屋基礎結構有兩種型式，造成建築
      不均勻沈陷，及該房屋基礎結構建築在軟弱地層所造成。
      但這樣的原因造成系爭房屋傾斜，自其完工使用起至被上
      訴人興建房屋之前，經過20幾年，其傾斜的程度應已趨於
      穩定。被上訴人興建房屋之後系爭房屋繼續傾斜，係因兩
      棟房屋緊鄰，被上訴人興建房屋開挖基地影響地表平衡。
      被上訴人興建房屋前已經先做地質鑽探，發現該處為軟弱
      地層，已先做了地質改良措施，但從被上訴人房屋申請使
      用執照前，兩棟建物已經碰撞在一起來判斷，被上訴人所
      做的地質改良措施應該是沒有達到其預期的效果」、「某
      種原因造成房屋結構發生傾斜至趨於穩定需一段相當時間
      ，所以被上訴人興建房屋造成地表擾動所致系爭房屋傾斜
      ，須一段時間後才會趨於穩定，建築師公會於96年測量（
      後），我們於98年測量，當然會繼續傾斜」等語（見本院
      卷94頁背面、95頁），益得明證。準此，庭佳公司起造新
      建房屋，未對鄰接建築物即系爭房屋作防護其傾斜或倒壞
      之足夠措施，致未能防止系爭房屋繼續發生傾斜，自屬違
      反保護他人之法律，其就蔡明錫等五人所有系爭房屋所受
      損害，應負賠償責任。是蔡明錫等五人追加依民法第 184
      條第 2項前段規定請求庭佳公司賠償，即無不合。
五、次按負損害賠償責任者，除法律另有規定或契約另有訂定外
    ，應回復他方損害發生前之原狀；又應回復原狀者，如經債
    權人定相當期限催告後，逾期不為回復時，債權人得請求以
    金錢賠償其損害，民法第213條第 1項、第214條定有明文。
    經查，蔡明錫等五人請求庭佳公司就系爭房屋回復原狀，既
    經庭佳公司覆函拒絕，已如前述，是依上開規定，蔡明錫等
    五人自得請求庭佳公司以金錢賠償損害。又系爭房屋在庭佳
    公司起造新建房屋之前，即有東側外牆往東傾斜5.68公分、
    西側外牆往東傾斜3.52公分、北側外牆往北傾斜3.12公分之
    情，業如前述。惟上開傾斜情形已趨於穩定，係因庭佳公司
    起造新建房屋，影響地表平衡，方使系爭房屋發生繼續傾斜
    等情，業經鑑定證人徐武雄證述屬實（見本院卷94頁背面）
    。是系爭房屋自新建房屋起造後所加大之傾斜程度，全係因
    庭佳公司起造新建房屋未對系爭建物作防護其傾斜或倒壞之
    措施所致，是庭佳公司就該加大傾斜部分，自應負賠償責任
    ；惟就新建房屋起造前已存在之傾斜，非因庭佳公司原因所
    造成，庭佳公司即無賠償責任之可言。茲經原審囑託台灣省
    土木技師公會鑑定結果，系爭房屋傾斜回復費用為 530萬元
    ，有上開傾斜鑑定報告書可按（見本院外放證物之該報告書
    11頁），兩造就該回復費用之金額亦不爭執（見本院卷73頁
    背面、74頁）。蔡明錫等五人提起上訴後固主張庭佳公司應
    按該鑑定金額賠償云云（見本院卷73頁）。惟查，系爭房屋
    目前傾斜之結果，係因兩造各自原因所共同造成，應由兩造
    按原因比例分擔上開傾斜回復之費用，方屬合理。茲查，系
    爭房屋在新建房屋起造前之原有傾斜率，占系爭房屋目前傾
    斜率之比例為：東側外牆為47% （其計算式為：5.68公分÷
    12.1公分=47%）、西側外牆為31 %（其計算式為：3.52公分
    ÷11.3公分=31%）、北側外牆為74% （其計算式為：3.12公
    分÷4.2 =74%）；而庭佳公司起造新建房屋後所增加之傾斜
    率則為：東側外牆為53% （其計算式為：100%-47%=53%）、
    西側外牆為69%（其計算式為：100%-31%=69%）、 北側外牆
    為26%（其計算式為：100%-74%=26%）。 本院審酌新建房屋
    係建在系爭房屋之東側，系爭房屋傾斜角度最大者亦在東側
    外牆（12.1公分）等一切情狀，認應以東側外牆為基準，按
    該東側外牆於新建房屋起造後所增加之傾斜率即 53%，計算
    庭佳公司應分擔之回復費用為280萬9,000元（其計算式為：
    5,300,000元×53%=2,809,000元）。是蔡明錫等五人請求庭
    佳公司賠償280萬9,000元部分，應屬有據；逾此金額所為請
    求，即屬無據。
六、綜上所述，蔡明錫等五人依民法第184條第 2項前段、第214
    條之規定，請求庭佳公司給付280萬9,000元及自催告期限屆
    滿之翌日即97年 5月15日起，至清償日止，按年息5%計算之
    利息部分，自屬應予准許；至逾上開金額之請求，即屬不應
    准許。原審就上開應予准許部分，未經闡明，逕依民法第18
    4條第2項規定為蔡明錫等五人勝訴判決，固有可議，但蔡明
    錫等五人在本院已追加併依本條項為請求，瑕疵已補正，其
    判決結果相同，庭佳公司指摘為訴外裁判，求予廢棄改判，
    仍應認為無理由，應駁回其上訴；就上開不應准許部分，蔡
    明錫等五人起訴原依民法第184條第1項前段及在本院追加同
    條第 2項為請求，均非正當，蔡明錫等五人指摘原判決此部
    分不當，求予廢棄改判，為無理由，應駁回其上訴及追加之
    訴。
七、至兩造其餘之攻擊或防禦方法及證據，經斟酌後，認為均不
    足以影響本判決之結果，自無逐一詳予論駁之必要，併此敘
    明。
八、據上論結，本件兩造之上訴及蔡明錫等五人追加之訴均為無
    理由，依民事訴訟法第449條第1項、第2項、 第78條、第85
    條第1項前段，判決如主文。
中    華    民    國   100    年    8     月    30    日
                  民事第七庭
                        審判長法  官  鄭三源
                              法  官  林玉珮
                              法  官  梁玉芬
正本係照原本作成。
如不服本判決，應於收受送達後20日內向本院提出上訴書狀，其
未表明上訴理由者，應於提出上訴後20日內向本院補提理由書狀
（均須按他造當事人之人數附繕本）上訴時應提出委任律師或具
有律師資格之人之委任狀；委任有律師資格者，另應附具律師資
格證書及釋明委任人與受任人有民事訴訟法第466條之1第1項但
書或第2項（詳附註）所定關係之釋明文書影本。如委任律師提
起上訴者，應一併繳納上訴審裁判費。
中    華    民    國   100    年    8     月    30    日
                              書記官  常淑慧
附註：
民事訴訟法第466條之1（第1項、第2項）：
對於第二審判決上訴，上訴人應委任律師為訴訟代理人。但上訴
人或其他法定代理人具有律師資格者，不在此限。
上訴人之配偶、三親等內之血親、二親等內之姻親，或上訴人為
法人、中央或地方機關時，其所屬專任人員具有律師資格並經法
院認為適當者，亦得為第三審訴訟代理人。